臺灣桃園地方法院民事判決
111年度訴字第81號
原      告  台新國際商業銀行股份有限公司

法定代理人  尚瑞強
訴訟代理人  徐碩彬
            陳金華
            向勃睿
            劉承穎
被      告  徐美惠
            徐億超
            徐榮華
            徐欣君
            徐玉秀
            徐瑞霞
上列當事人間請求撤銷遺產分割登記事件，本院於民國111年9月
7日言詞辯論終結，判決如下：
    主  文
原告之訴駁回。
訴訟費用由原告負擔。
    事實及理由
壹、程序部分：
    被告經合法通知，被告徐美惠、徐玉秀、徐瑞霞未於言詞辯
    論期日到場；被告徐億超、徐榮華、徐欣君未於最後言詞辯
    論期日到場，核無民事訴訟法第386條各款所列情形，爰依
    原告聲請，由其一造辯論而為判決。
貳、實體部分：
一、原告主張：
㈠、被告徐美惠前積欠原告新臺幣(下同)299,925元及其本金衍生
    之利息尚未清償，原告依督促程序對徐美惠為請求，獲本院
    核發本院105年度司促字第314號支付命令及確定證明書。
㈡、被告徐美惠之母親徐邱嫦娥於民國105年1月19日死亡，並遺
    有如附表所示之遺產(下稱系爭遺產)。被告徐美惠、徐億超
    、徐榮華、徐玉秀、徐瑞霞為全體繼承人；被告徐美惠恐繼
    承系爭遺產後遭原告追索，乃於105年5月9日與被告徐億超
    、徐榮華、徐玉秀、徐瑞霞作成遺產分割協議(下稱系爭協
    議)，由被告徐榮華取得如附表編號1、2所示之不動產(下稱
    系爭不動產)，並於105年5月12日辦理繼承登記，嗣被告徐
    榮華再於105年5月19日以贈與為原因，將其所繼承之系爭不
    動產應有部分1/2移轉登記予被告徐欣君。被告徐美惠將其
    就系爭不動產之應繼分無償移轉予被告徐榮華，致原告求償
    困難，顯已害及原告之債權。爰依民法第244條第1項、第4
    項規定，提起本件訴訟等語。
㈢、聲明：被告徐美惠、徐億超、徐榮華、徐玉秀、徐瑞霞就被
    繼承人徐邱嫦娥所遺系爭遺產於105年5月9日所為之系爭協
    議之債權行為，及被告徐榮華就系爭不動產於105年5月12日
    所為之分割繼承登記之物權行為，均應予撤銷。被告徐榮華
    應將被繼承人徐邱嫦娥所遺系爭不動產，登記日期105年5月
    12日之分割繼承登記予以塗銷。被告徐欣君應將系爭不動產
    (權利範圍1/2)，登記日期105年5月19日之贈與登記予以塗
    銷。
二、被告方面：
(一)被告徐億超、徐欣君雖未於最後一次言詞辯論期日到庭，惟
    其前到庭陳述則以：被告徐美惠的債務與其等無關，不同意
    原告之請求，被繼承人徐邱嫦娥生前都是被告徐億超、徐欣
    君照顧等語。並聲明：原告之訴駁回。
(二)被告徐榮華雖未於最後一次言詞辯論期日到庭，惟其前到庭
    陳述則以：被告徐美惠之債務與其無關，系爭不動產是被繼
    承人徐邱嫦娥說要留給其跟被告徐億超等語。並聲明：原告
    之訴駁回。
(三)被告徐美惠、徐瑞霞、徐玉秀均未於言詞辯論期日到場，亦
    均未提出準備書狀作任何聲明或陳述。
三、原告主張其為被告徐美惠之債權人，且已對被告徐美惠取得
    本院105年度司促字第314號支付命令及確定證明書。被繼承
    人徐邱嫦娥於105年1月19日死亡，全體繼承人為被告徐美惠
    、徐億超、徐榮華、徐玉秀、徐瑞霞，均未拋棄繼承，並於
    105年5月9日作成系爭協議，約定系爭不動產由被告徐榮華
    繼承，並於105年5月12日辦妥繼承登記，被告徐榮華再於10
    5年5月19日將其所繼承之系爭不動產應有部分1/2以贈與為
    原因移轉登記予被告徐欣君等情，為兩造所不爭執，並經原
    告提出本院105年度司促字第314號支付命令及確定證明書為
    證(見壢簡卷第8至10頁)，復有前揭繼承人之戶籍謄本、系
    爭不動產公務用謄本、異動索引、遺產分割協議書、財政部
    北區國稅局遺產稅免稅證明書在卷可稽(見壢簡卷第22至25
    、27至32、39至40、53頁)，此部分應堪認定。
四、原告主張被告徐美惠依系爭協議將其就被繼承人徐邱嫦娥所
    遺產系爭不動產之應繼分無償讓與被告徐榮華，致原告求償
    困難，害及原告之債權等情，則為被告等所否認，本院應予
    審究之爭點，乃被告徐美惠就系爭遺產所為系爭協議，是否
    得依民法第244條規定予以撤銷？，茲判斷如下：　
㈠、按債權人依民法第244條規定，撤銷債務人所為之有償或無償
    行為者，須具備下列之條件，即：①為債務人所為之法律行
    為；②其法律行為有害於債權人；③其法律行為係以財產權為
    目的；④如為有償之法律行為，債務人於行為時，明知其行
    為有害於債權人，受益人於受益時，亦明知其事情。至於債
    務人之法律行為除有特別規定外，無論為債權行為抑為物權
    行為，均非所問。又民法第244條第1、2項所稱之無償或有
    償行為，係以債務人與第三人間之行為有無互為對價關係之
    給付為其區別標準（最高法院108年度台上字第2330號民事
    判決意旨參照）。再者，衡諸一般社會常情，繼承人間分配
    遺產時往往考量被繼承人生前意願、繼承人對被繼承人之貢
    獻（有無扶養之事實等）、家族成員間感情、被繼承人生前
    已分配予各繼承人之財產（贈與之歸扣）、承擔祭祀義務等
    諸多因素，分割遺產時，非必完全按繼承人之應繼分分割。
    倘若繼承人協議分割遺產時，考量彼此負擔被繼承人扶養義
    務之貢獻程度，而由代墊被繼承人扶養費多者分配較多遺產
    比例，負擔被繼承人扶養費少者分配較少遺產比例或未支出
    被繼承人扶養費者即不受分配遺產，乃屬繼承人間依其等實
    際上負擔被繼承人扶養義務之程度，考量有負擔扶養義務者
    對未負擔扶養者有請求返還代墊扶養費之權利，及未負擔扶
    養義務者負有返還扶養費之義務，因而權衡就各繼承人所得
    繼承遺產之應繼分價值互為找補分配，達成協議分割遺產之
    結果，實係具有互為對價關係之給付行為，自屬有償行為。
㈡、本件原告雖主張系爭協議將系爭不動產登記為被告徐榮華所
    有，係無償行為等語。然依系爭協議約定，繼承人等約定系
    爭不動產由被告徐榮華取得，而其餘遺產即中壢內壢郵局存
    款10,071元由被告徐億超取得；現金200,000元由被告徐億
    超、徐玉秀、徐惠霞、徐美惠平均取得等情，有卷附遺產分
    割協議書可憑（見本院110年度壢簡字第769號卷第39頁），
    自系爭協議約定內容之形式上觀之，前揭遺產分割結果，各
    繼承人相互將其就各該項遺產公同共有之權利讓與他方以達
    成分割之結果，故其等將系爭不動產登記為被告徐榮華，並
    非無償行為。
㈢、再者，被告徐榮華於本院審理時陳稱：系爭不動產是母親徐
    邱嫦娥要留給我跟被告徐億超的等語(見本院卷第84至85頁)
    ，參以被告徐億超、徐欣君於本院審理時亦陳稱：母親徐邱
    嫦娥生前與我們及被告徐榮華同住，由我們照顧徐邱嫦娥等
    語(見本院卷第180頁)，對照卷附戶籍資料顯示，被繼承人
    徐邱嫦娥之繼承人中，確實僅有被告徐榮華與被告徐億超與
    被繼承人徐邱嫦娥同設籍於系爭不動產所在之址（見本院11
    0年度壢簡字第769號卷第46、48、49頁），堪認被告徐榮華
    、徐億超辯稱，其等與徐邱嫦娥同住而負擔徐邱嫦娥之扶養
    義務，徐邱嫦娥因此欲將系爭不動產分配予其等等情，並非
    無據，從而，其餘繼承人即被告徐美惠、徐億超、徐榮華、
    徐玉秀、徐瑞霞遵照徐邱嫦娥之遺願作成系爭協議，尚與常
    情相符。另佐以被告徐榮華於105年5月12日因分割繼承登記
    取得系爭不動產後，旋於同年月19日將系爭不動產應有部分
    1/2贈與過戶予被告徐榮華女兒即被告徐欣君乙節，有系爭
    不動產異動索引、土地登記申請書、土地及建築改良物所有
    權贈與移轉契約書可憑(見壢簡卷第29至32、54至55、59至6
    0頁)，益徵被繼承人徐邱嫦娥生前確有希望由被告徐榮華、
    徐億超繼承系爭不動產之意願，否則被告徐榮華於繼承取得
    系爭不動產所有權後，何須再將系爭不動產應有部分1/2無
    償贈與被告徐欣君？系爭協議確係繼承人依其等對被繼承人
    所盡扶養義務之程度，並遵照被繼承人之遺願，而達成協議
    分割遺產之結果，應評價為具有相當對價關係之行為，尚難
    認係無償行為，至為明確。
㈣、況且，系爭協議實乃繼承人間所為具有人格、身分關係之共
    同意思決定，過度簡化為單純財產關係，使原告得逕依民法
    第244條之規定撤銷，此無異侵害債務人及其餘繼承人間基
    於其身分就遺產所為之自主意思決定。從而，系爭協議之債
    權行為及依該協議作成系爭不動產分割繼承登記之物權行為
    ，與民法第244條第1項所定無償行為之要件不符，原告上開
    主張，要難憑採。
五、綜上所述，原告依民法第244條第1項、第4項規定，請求撤
    銷系爭協議及系爭不動產分割繼承登記行為、被告徐榮華應
    將登記日期105年5月12日之分割繼承登記予以塗銷、被告徐
    欣君應將登記日期105年5月19日之贈與登記予以塗銷，為無
    理由，應予駁回。
六、本件事證已臻明確，兩造其餘攻擊防禦方法及所提證據，經
    本院審酌後，認於判決結果不生影響，爰不一一論列，併此
    敘明。
七、訴訟費用負擔之依據：民事訴訟法第78條。　
中　　華　　民　　國　　111 　年　　9 　　月　　26　　日
                  民事第三庭  法　官　卓立婷
以上正本係照原本作成。
如對本判決上訴，須於判決送達後二十日內向本院提出上訴狀。
如委任律師提起上訴者，應一併繳納上訴審裁判費。　　　　　
中　　華　　民　　國　　111 　年　　9 　　月　　26　　日
　　　　　　　　　            書記官  謝宛橙
　　
附表：　　　　　　　　　　
編號 種類 財產所在或名稱 權利範圍 繼承人 1 土地 桃園市○○區○○段000地號 全部 徐榮華 2 建物 桃園市○○區○○路0段000巷00號 全部 徐榮華 3 存款 中壢內壢郵局新臺幣10,071元 全部 徐億超 4 其他 現金新臺幣200,000元  徐億超、徐美秀、徐美惠、徐瑞霞各取得1/4